最高法院民事判決　　　　　　　　　　　　　　　九十三年度台上字第一三一七號
　　上　訴　人　甲○○
　　訴訟代理人　郭鑫生律師
　　被 上訴 人　乙○○○○○.
右當事人間請求清償借款事件，上訴人對於中華民國九十一年十二月四日台灣高等法
院台中分院第二審判決（九十一年度上字第八號），提起上訴，本院判決如下：
    主  文
原判決關於駁回上訴人其餘上訴及該訴訟費用部分廢棄，發回台灣高等法院台中分院
。
    理  由
本件被上訴人起訴主張：上訴人於民國八十四年六月十三日，向伊借款新台幣（下同
）三百萬元，雙方約定不收利息，上訴人應於其房屋處理後償還借款，伊乃於同日如
數匯款予上訴人，詎嗣後屢經催討，上訴人均置之不理，迄未清償借款等情。於原審
追加主張：如認伊所提出之證據，並未達到可資證明兩造間確有借貸關係存在，惟本
件上訴人亦無任何法律上原因，而受有三百萬元之利益，致伊受有三百萬元之損害，
伊亦得請求上訴人返還其所受之不當得利等情。爰於第一審依借貸之法律關係求為命
上訴人給付伊三百萬元並加計法定遲延利息之判決。於原審追加依不當得利之法律關
係為請求。
上訴人對於確有收受該筆三百萬元之款項，並不爭執，惟以：該款項乃被上訴人無條
件贈與，並非借款。倘仍認伊與被上訴人間有借貸關係，惟被上訴人自承收受伊給付
如原判決附表（下稱附表）所示之八張支票，合計七十一萬二千二百八十元，且伊另
給付被上訴人六十萬元，上開二筆金額合計為一百三十一萬二千二百八十元，伊主張
抵銷等語，資為抗辯。
原審將第一審所為被上訴人勝訴之判決，於命上訴人給付超過二百二十八萬七千七百
二十元本息部分廢棄，駁回被上訴人此部分在第一審之訴，並駁回上訴人其餘之上訴
，無非以：被上訴人於原審追加本於不當得利之法律關係而為請求，與民事訴訟法第
四百四十六條第一項、第二百五十五條第一項第二款之規定相符，應予准許。次查上
訴人對於確有收受該筆三百萬元之款項，及被上訴人對於確有收受如附表所示之八張
支票，其中附表編號二至編號八部分，係上訴人清償部分借款之事實，並不爭執，均
堪信為真實。按當事人主張有利於己之事實者，就其事實有舉證之責任，民事訴訟法
第二百七十七條前段定有明文。被上訴人主張上訴人於八十四年六月十三日，向被上
訴人借款三百萬元，雙方約定不收利息，被上訴人乃於同日如數匯款予上訴人，業據
上訴人自認確有收受上揭匯款無訛，並有被上訴人提出彰化商業銀行淡水分行匯款申
請書影本一件存卷可稽。上訴人雖辯稱：系爭三百萬元乃被上訴人無條件所贈與，並
非借款云云。然查交付金錢之原因雖多端，或為借貸，或為買賣，或為贈與，或因其
他之法律關係而為交付，情狀千殊，但就本件兩造間金錢交付之情狀以觀，再衡諸常
情，金錢之交付，如為借款，應屬常態事實，如屬贈與，則為變態事實，上訴人既已
自認確有收受被上訴人所匯之三百萬元，自應由上訴人就兩造間上述款項之交付係屬
贈與，負舉證責任。上訴人雖舉證人林碧蓮為證，惟林碧蓮於第一審之證言，不足以
證明被上訴人有贈與三百萬元予上訴人之情事。亦不能僅憑上訴人所陳兩造為親密朋
友關係，推測被上訴人之匯款係屬贈與。上訴人辯稱兩造間之該匯款係屬贈與，與事
實不符，難以採信。被上訴人主張兩造間該匯款三百萬元，係屬借貸，應可採信。再
查如附表編號一所示之支票，係被上訴人向上訴人調借之借款，此為被上訴人自認，
被上訴人固辯稱該款項業已清償，但並未提出任何證據以供查證，難認被上訴人此部
分所辯為真，上訴人主張就如附表編號一所示之款項一萬二千三百八十元予以抵銷，
應予准許。至如附表編號二至編號八所示之支票七張，金額合計六十九萬九千九百元
，被上訴人已自認係上訴人用以清償系爭借款之款項，於此範圍內，被上訴人之請求
權業因上訴人之清償而消滅。另上訴人辯稱依證人楊士誼證稱：「八十四年八月初，
我母親（上訴人）給被上訴人六十萬元」，足資證明被上訴人亦由上訴人處收受六十
萬元，並主張抵銷云云。然證人楊士誼與上訴人係母子關係，彼等關係密切，所為證
言，難期公允，上訴人就此部分主張抵銷，不能准許。綜上所述，就系爭匯款三百萬
元，上訴人主張抵銷之如附表編號一所示之款項一萬二千三百八十元，及被上訴人自
認上訴人已清償如附表編號二至編號八所示之金額合計六十九萬九千九百元，被上訴
人均不得再請求，從而被上訴人本於借貸之法律關係，請求上訴人給付二百二十八萬
七千七百二十元，及自起訴狀繕本送達之翌日即八十九年十一月十八日起，至清償日
止，按週年利率百分之五計算之利息，為有理由，應予准許，至逾此所為之請求，為
無理由，應予駁回等詞，為其判斷之基礎（被上訴人之訴被駁回部分，因金額未達上
訴第三審之標準，已不得上訴確定）。
查被上訴人主張上訴人向其借款三百萬元，雖上訴人自認有收到該三百萬元，惟否認
與被上訴人有借貸關係，辯稱該三百萬元係被上訴人所贈與，依法應由被上訴人就其
與上訴人間有借貸關係一節負舉證責任。乃原審未責令被上訴人負此舉證責任，徒以
上訴人抗辯匯款三百萬元係屬贈與與事實不符為由，臆測兩造間成立借貸關係，據為
被上訴人勝訴之判決，自與舉證責任分配之原則有違。況被上訴人所提出之「彰化商
業銀行淡水分行匯款申請書」一份，其上之匯款人姓名僅載為「振宏水泥製品廠」（
見第一審卷第六頁），而該「振宏水泥製品廠」是否確為被上訴人張田，原審未予調
查審認，遽認被上訴人張田即為該「振宏水泥製品廠」，進而為有利被上訴人之論斷
，尚嫌速斷。上訴論旨，執以指摘原判決上訴人敗訴部分不當，求予廢棄，非無理由
。
據上論結，本件上訴為有理由。依民事訴訟法第四百七十七條第一項、第四百七十八
條第二項，判決如主文。
中　　　華　　　民　　　國　　九十三　　年　　　七　　　月　　　一　　　日
                              最高法院民事第五庭
                                  審判長法官  吳　正　一
                                        法官  劉　福　來
                                        法官  黃　秀　得
                                        法官  黃　義　豐
                                        法官  朱　建　男
      右正本證明與原本無異
 　　　　　                              　　　書  記  官
中　　　華　　　民　　　國　　九十三　　年　　　七　　　月　　 十六 　　日
                                                                        Ｌ
